---
title: "Tugas Praktikum 6"
author: "Tri Ananda Marpaung | M0401241098"
output:
  html_document:
    toc: true
    toc_float:
      collapsed: false
      smooth_scroll: true
    number_sections: false
    theme: flatly
---

```{r}
library(ggplot2)
```

```{r}
library(tsibble)
```

```{r}
library(MASS)
library(forecast)
```
```{r}
library(TSA)
```

```{r}
library(TTR)
```
```{r}
library(aTSA)
```
```{r}
library(graphics)
```
```{r}
library(readxl)
```
 
```{r}
PM25 <- read_excel("C:/Users/Dewi Lestari Natalia/Downloads/PM25_Anggota_5.xlsx", skip = 2)
# Lihat struktur data
head(PM25)
str(PM25)
```
```{r}
str(PM25)
```
```{r}
PM25$Tanggal <- as.Date(PM25$Tanggal)

PM25$PM25 <- as.numeric(PM25[[3]])

# Cek data
head(PM25)
summary(PM25$PM25)
```

# 1. Ekplorasi Data
# 1.1 Plot Data Penuh
```{r}
PM25.ts <- ts(PM25$PM25)

plot.ts(
  PM25.ts,
  lty = 1,
  xlab = "Waktu",
  ylab = "PM2.5 (µg/m³)",
  main = "Plot Data PM2.5"
)
```

# 1.2 Plot Data Latih
```{r}
n <- length(PM25$PM25)

n_train <- floor(0.86 * n)

n_train
PM25train <- PM25$PM25[1:n_train]

train.ts <- ts(PM25train)

plot.ts(
  train.ts,
  lty = 1,
  xlab = "Waktu",
  ylab = "PM2.5 (µg/m³)",
  main = "Plot PM2.5 Data Latih"
)
```
Berdasarkan plot data latih PM2.5, pola pergerakan data pada periode pelatihan relatif menggambarkan karakteristik deret waktu secara keseluruhan. Data menunjukkan fluktuasi dari waktu ke waktu.

# 1.3 Plot Data Uji
```{r}
PM25test <- PM25$PM25[(n_train + 1):n]

test.ts <- ts(PM25test)

plot.ts(
  test.ts,
  lty = 1,
  xlab = "Waktu",
  ylab = "PM2.5 (µg/m³)",
  main = "Plot PM2.5 Data Uji"
)
```
Berdasarkan plot data uji PM2.5, terlihat bahwa data uji tetap menunjukkan fluktuasi nilai dari waktu ke waktu.

# 2. Uji Stasioneritas Data
# 2.1 Plot ACF
```{r}
acf(
  train.ts,
  main = "ACF Data PM2.5"
)
```
Plot menunjukkan Pola menurun secara perlahan(tails off slowly) mengindikasikan data tidak stasioner.
# 2.2 Uji ADF
```{r}
tseries::adf.test(train.ts)
```
H0 : Data tidak stasioner dalam rataan
H1 : Data stasioner dalam rataan

Berdasarkan uji ADF, didapat p-value sebesar 0.04383 yang lebih kecil dari taraf nyata 5% sehingga Tolak H0 dan menandakan data stasioner dalam rataan. 

# 2.3 Plot Box-Cox
```{r}
index <- seq(1:length(train.ts))

bc <- boxcox(
  train.ts ~ index,
  lambda = seq(0.5, 2, by = 0.1)
)
```

Berdasarkan plot Box-Cox, diperoleh nilai λ optimum sekitar 0,7 yang ditunjukkan oleh titik maksimum kurva log-likelihood. Interval kepercayaan 95% untuk λ berada sekitar 0,7 hingga 1,1. Karena λ = 1 masih berada dalam interval kepercayaan 95%, maka tidak terdapat bukti yang cukup kuat bahwa transformasi terhadap data diperlukan.

```{r}
# Selang kepercayaan 95% untuk lambda
ci_lambda <- bc$x[bc$y > max(bc$y) - 0.5 * qchisq(0.95, df = 1)]

# Batas bawah dan batas atas
ci_lower <- min(ci_lambda)
ci_upper <- max(ci_lambda)

c(Batas_Bawah = ci_lower, Batas_Atas = ci_upper)
```
# 3. Penanganan Ketidakstasioneran Data

```{r}
train.diff <- diff(
  train.ts,
  differences = 1
)
head(train.diff)
length(train.diff)

plot.ts(
  train.diff,
  lty = 1,
  xlab = "Waktu",
  ylab = "Difference PM2.5",
  main = "Plot Difference PM2.5 Orde 1"
)
```

# 3.1 Plot ACF
```{r}
acf(train.diff)
 main = "ACF Difference PM2.5"
```
Terlihat bahwa autokorelasi hanya signifikan beberapa lag awal dan kemudian mengalami cut-off. Hal tersebut mengindikasikan bahwa data hasil differencing orde 1 ttelah menjadi stasioner dalam rataan.

# 3.2 Uji ADF
```{r}
tseries::adf.test(train.diff)
```
H0 : Data tidak stasioner dalam rataan 
H1 : Data stasioner dalam rataan
p- Value sebesar 0.01 lebih kecil dari 0.05 sehingga Tolak H0 atau data stasioner dalam rataan.
```{r}
# 1. Sesuaikan panjang index karena differencing menghilangkan 1 observasi awal
index_diff <- seq(1:length(train.diff))

# Cek nilai minimum
min_val <- min(train.diff)
min_val

# Jika ada nilai <= 0, tambahkan konstanta
if (min_val <= 0) {
  
  c <- abs(min_val) + 1
  
  train.diff_shifted <- train.diff + c
  
} else {
  
  train.diff_shifted <- train.diff
  
}
min(train.diff_shifted)

# 3. Plot Box-Cox pada data yang sudah di-shift
bc_diff <- boxcox(
  train.diff_shifted ~ index_diff,
  lambda = seq(0.5, 2, by = 0.1)
)

```
```{r}
# 4. Nilai lambda optimum (rounded)
lambda_opt_diff <- bc_diff$x[which.max(bc_diff$y)]
print(paste("Lambda optimum setelah diff:", lambda_opt_diff))
```
```{r}
# 5. Selang kepercayaan 95% untuk lambda
ci_lambda_diff <- bc_diff$x[bc_diff$y > max(bc_diff$y) - 0.5 * qchisq(0.95, df = 1)]

# Batas bawah dan batas atas
ci_lower_diff <- min(ci_lambda_diff)
ci_upper_diff <- max(ci_lambda_diff)

c(Batas_Bawah = ci_lower_diff, Batas_Atas = ci_upper_diff)
```
# 4. Identifikasi Model
# 4.1 Plot ACF
```{r}
acf(train.diff)
```
Berdasarkan plot ACF data PM2.5 setelah dilakukan differencing orde 1, sebagian besar nilai autokorelasi berada dalam batas signifikansi 95%. Terdapat beberapa spike yang melewati batas signifikansi, terutama pada lag ke-4 yang menunjukkan adanya autokorelasi negatif yang signifikan pada lag tersebut.

# 4.2 Plot PACF
```{r}
pacf(train.diff)
```
terdapat beberapa spike yang melewati batas signifikansi, terutama pada lag ke-4 dan beberapa lag lainnya. Pola PACF tidak menunjukkan cut-off yang jelas pada lag awal sehingga orde AR belum dapat ditentukan secara langsung hanya berdasarkan PACF.

```{r}
library(TSA)
```
# 4.3 Plot EACF
```{r}
eacf(train.diff)
```
# 5. Pendugaan Parameter Model Tentatif
# 5.1 ARIMA(0,1,1)
```{r}
model1.da=Arima(train.diff, order=c(0,0,1),method="ML")
summary(model1.da) #AIC=1123.04
```
```{r}
lmtest::coeftest(model1.da) #seluruh parameter signifikan
```
# 5.2 ARIMA(1,1,0)
```{r}
model2.da=Arima(train.diff, order=c(1,0,0),method="ML")
summary(model2.da) #AIC=1123.23
```
```{r}
lmtest::coeftest(model2.da) #seluruh parameter signifikan
```
# 5.3 ARIMA(1,1,1)
```{r}
model3.da=Arima(train.diff, order=c(1,0,1),method="ML")
summary(model3.da) #AIC=1109.19
```
```{r}
lmtest::coeftest(model3.da) #tidak ada parameter signifikan
```
# 5.4 ARIMA(1,1,2)
```{r}
model5.da=Arima(train.diff, order=c(1,0,2),method="ML")
summary(model5.da) #AIC=1109.98
```
```{r}
lmtest::coeftest(model5.da) #terdapat parameter tidak signifikan
```

# 5.5 ARIMA(2,1,2)
```{r}
model6.da=Arima(train.diff, order=c(2,0,2),method="ML")
summary(model6.da) #AIC=1110.89
```
```{r}
lmtest::coeftest(model6.da) #NaN
```
# 6. Ringkasan AIC
```{r}
model_tentatif <- data.frame(
  Model = c("ARIMA(0,1,1)","ARIMA(1,1,0)","ARIMA(1,1,1)", "ARIMA(1,1,2)",
            "ARIMA(2,1,2)"),
  AIC   = c(AIC(model1.da),AIC(model2.da), AIC(model3.da), AIC(model5.da), AIC(model6.da)),
  BIC   = c(BIC(model1.da),BIC(model2.da), BIC(model3.da), BIC(model5.da), BIC(model6.da))
)

model_tentatif
```
Berdasarkan pendugaan parameter di atas, nilai AIC terkecil dimiliki oleh model ARIMA(1,1,1) dan parameter model ARIMA(1,1,1) juga seluruhnya signifikan sehingga model yang dipilih adalah model ARIMA(1,1,1).

# 7. Analisis Sisaan
# 7.1 Eksplorasi Sisaan
```{r}
sisaan.da <- model1.da$residuals

par(mfrow = c(2,2),    
    mar = c(4,4,2,1),  
    oma = c(0,0,2,0))  

# Q-Q Plot
qqnorm(sisaan.da, main = "Normal Q-Q Plot")
qqline(sisaan.da, col = "blue", lwd = 2)

# Plot Sisaan vs Waktu
plot(sisaan.da, type = "p",
     main = "Plot Sisaan vs Waktu",
     xlab = "Waktu", ylab = "Sisaan")

# ACF
acf(sisaan.da, main = "ACF Sisaan")

# PACF
pacf(sisaan.da, main = "PACF Sisaan")
```
# 7.2 Uji Normal
```{r}
#1) Sisaan Menyebar Normal 
ks.test(sisaan.da,"pnorm")  #gagal tolak H0 > sisaan menyebar normal
```
Uji Kolmogorov-Smirnov(KS)

H0 : Sisaan menyebar normal
H1 : Sisaan tidak menyebar normal

Berdasarkan uji KS tersebut, didapat, p-value sebesar 0.00 yang kurang dari taraf nyata 5% sehingga tolak H0 dan menandakan bahwa sisaan tidak menyebar normal. Hal ini sesuai dengan hasil eksplorasi menggunakan plot kuantil-kuantil normal 
```{r}
#2) Sisaan saling bebas/tidak ada autokorelasi 
Box.test(sisaan.da, type = "Ljung")  #gagal tolak H0 > sisaan saling bebas
```
H0 : Ragam sisaan homogen 
H1 : Ragam sisaan tidak homogen
 p-value = 0.8725 > 0.05 sehingga gagal Tolak H0 dan menandakan bahwa ragam sisaan homogen.
 
```{r}
#4) Nilai tengah sisaan sama dengan nol 
t.test(sisaan.da, mu = 0, conf.level = 0.95)  #gagal tolak h0 > nilai tengah sisaan sama dengan 0
```
Uji-t 
H0 : nilai tengah sisaan sama dengan 0
H1 : nilai tengah sisaan tidak sama dengan 0

Berdasarkan uji- tersebut, didapat p-value sebesar 0.9929 > 0.05 
sehingga gagal Tolak H0 dan menandakan nilai tengah sisaan sama dengan 0.

# 8. Ovefitting
```{r}
model3.da=Arima(train.diff, order=c(0,0,2),method="ML")
summary(model3.da) #AIC=1118.71
```
```{r}
lmtest::coeftest(model3.da) #tidak ada parameter signifikan
```
# 9. Model Terbaik: ARIMA(0,1,1)
```{r}
model1.da=Arima(train.diff, order=c(0,0,1),method="ML")
summary(model1.da)
```
```{r}
lmtest::coeftest(model1.da)
```
# 10. Peramalan dengan Forecasting
```{r}
# ---FORECAST---
ramalan.da <- forecast::forecast(model1.da, h = length(test.ts))
```

```{r}
data.ramalan.da <- ramalan.da$mean
plot(ramalan.da)
```
```{r}
# Inverse differencing
pt_akhir_train <- tail(train.ts, 1) 

forecast <- diffinv(data.ramalan.da, differences = 1, xi = pt_akhir_train)
hasil <- forecast[-1]
hasil <- forecast[1:length(test.ts)]

# Bandingkan aktual vs forecast
perbandingan.da <- cbind(
  Aktual   = test.ts,
  Forecast = hasil
)

print(head(perbandingan.da, 10))   
```
```{r}
# Hitung akurasi
akurasi_test <- accuracy(hasil, test.ts)
akurasi_test
```
```{r}
# Plot seluruh data PM2.5
ts.plot(
  PM25.ts,
  col = "black",
  lty = 1,
  xlab = "Waktu",
  ylab = "PM2.5 (µg/m³)",
  main = "Data Aktual dan Forecast PM2.5"
)

# Garis forecast
lines(
  135:(134 + length(hasil)),
  hasil,
  col = "blue",
  lty = 2,
  lwd = 2
)

# Legend
legend(
  "topleft",
  legend = c("Data Aktual", "Forecast"),
  col = c("black", "blue"),
  lty = c(1, 2),
  lwd = c(1, 2),
  bty = "n"
)
```

